臺灣屏東地方法院民事判決
111年度訴字第29號
原      告  台灣金聯資產管理股份有限公司
法定代理人  施俊吉  
訴訟代理人  黃怡靜  
            周子幼  
被      告  張慶鴻  
訴訟代理人  張美緻  
被      告  黃雙正即黃盧幼迎之繼承人
上列當事人間塗銷抵押權登記事件，本院於民國111年4月12日言
詞辯論終結，判決如下：
    主  文
一、被告黃雙正應就被繼承人黃盧幼迎所遺坐落屏東縣○○鄉○○段
    000地號土地所有權辦理繼承登記。
二、被告張慶鴻應將前項土地如附表所示之抵押權設定登記予以
    塗銷。
三、訴訟費用由被告各負擔50％。
    事實及理由
一、程序：
（一）原告起訴所列被告黃雙宏即黃盧幼迎之繼承人，因起訴前
      已死亡，且無代位繼承人，經原告撤回起訴，不甚礙被告
      之防禦及訴訟之終結，依民事訴訟法第255條第1項第7款
      規定，應予准許。
（二）被告黃雙正經合法通知，始終未於言詞辯論期日到場，核
      無民事訴訟法第386條各款情形。爰依原告聲請，由其一
      造辯論而為判決。
二、原告主張：
（一）原告為被告黃雙正、訴外人黃盧幼迎之債權人。黃盧幼迎
      於105年間死亡，由繼承人黃雙正繼承黃盧幼迎所遺坐落
      屏東縣○○鄉○○段000地號土地（下稱系爭土地）。系爭土
      地上設定如附表所示之抵押權（下稱系爭抵押權），抵押
      權人為被告張慶鴻。系爭抵押權所擔保之債權（下稱系爭
      債權）請求權已於100年9月20日罹於時效而消滅；張慶鴻
      於系爭債權請求權消滅時效完成後，5年間不行使系爭抵
      押權，於105年9月20日消滅。
（二）因被告黃雙正怠於辦理系爭土地繼承登記及將系爭抵押權
      塗銷，原告為保全自身債權，爰依民法第242條、第767條
      第1項中段、第125條、第880條規定，請求黃雙正辦理系
      爭土地繼承登記，及請求張慶鴻塗銷系爭抵押權登記。
（三）聲明：
 　1、黃雙正應就被繼承人黃盧幼迎所遺系爭土地所有權辦理繼
      承登記。
 　2、張慶鴻應將系爭抵押權設定登記予以塗銷。
 　3、訴訟費用由被告連帶負擔。　　　
三、被告抗辯：
（一）張慶鴻部分：
 　1、系爭債權並未設定清償期，黃雙正只說有能力再還錢。其
      可以隨時請求清償，黃雙正也可以隨時清償。其有向黃雙
      正催討系爭債權，但黃雙正一直說他沒有能力。其沒有對
      黃雙正提起訴訟過，但黃雙正有於111年2月23日製作承認
      系爭債權之承認書（下稱系爭承認書）交付為證。
 　2、聲明：
 　 ⑴原告之訴駁回。　　　
 　 ⑵訴訟費用由原告負擔。
（二）黃雙正部分：其未於言詞辯論期日到場，亦未提出準備書
      狀作何聲明或陳述。
四、不爭執事項： 
（一）原告及張慶鴻均為黃雙正之債權人。
（二）張慶鴻對黃雙正有160萬元之消費借貸債權（下稱系爭借
      款債權），雙方沒有約定清償期。
（三）黃雙正為系爭土地登記所有權人黃盧幼迎之繼承人。
（四）張慶鴻為系爭土地之普通抵押權人，系爭抵押權內容詳如
      附表所示。
（五）系爭借款債權為系爭抵押權所擔保之債權。
五、本院之判斷：
（一）原告主張系爭借款債權已罹於時效，系爭抵押權已逾除斥
      期間，依法請求塗銷抵押權設定登記，惟張慶鴻否認，辯
      稱黃雙正有交付承認書為證，系爭抵押權尚未逾期實行。
      故本件爭點為：系爭抵押權是否逾除斥期間？系爭承認書
      效力為何？
（二）系爭抵押權已逾除斥期間而消滅，黃雙正於時效完成後承
      認系爭借款債權，不能使系爭抵押權回復存在。
　 1、相關法律規定及解釋：
　　⑴民法第125條本文規定：「請求權，因15年間不行使而消滅
      」；同法第129條：「（第1項）消滅時效，因左列事由而
      中斷：（第1款）請求。（第2款）承認。（第3款）起訴
      。（第2項）左列事項，與起訴有同一效力：（第1款）依
      督促程序，聲請發支付命令。（第2款）聲請調解或提付
      仲裁。（第3款）申報和解債權或破產債權。（第4款）告
      知訴訟。（第5款）開始執行行為或聲請強制執行」；同
      法第130條：「時效因請求而中斷者，若於請求後6個月內
      不起訴，視為不中斷」；同法第144條第2項：「請求權已
      經時效消滅，債務人仍為履行之給付者，不得以不知時效
      為理由，請求返還；其以契約承認該債務或提出擔保者亦
      同」。
　　⑵民法第129條第1項第2款所謂承認，係指認識他方請求權存
      在之觀念表示，僅因債務人一方行為而成立，其效力為中
      斷消滅時效；此與民法第144條第2項後段之承認，係於時
      效完成後以契約為之，性質迥不相同。因債務人於時效完
      成後所為之承認，已無從中斷時效，僅屬拋棄時效利益之
      意思表示；時效完成之利益一經拋棄，即恢復時效完成前
      狀態，債務人不得再以時效已完成拒絕給付。
　　⑶民法第880條：「以抵押權擔保之債權，其請求權已因時效
      而消滅，如抵押權人，於消滅時效完成後，5年間不實行
      其抵押權者，其抵押權消滅」。其立法理由為：「抵押權
      為物權，本不因時效而消滅。惟以抵押權擔保之債權已因
      時效而消滅，而抵押權人於消滅時效完成後，又經過5年
      不實行其抵押權，則不能使權利狀態永不確定，應使抵押
      權歸於消滅，以保持社會之秩序」。準此，抵押權原則上
      不因所擔保之債權罹於消滅時效而消滅，僅例外於抵押權
      所擔保債權之消滅時效完成後5年間不行使，才會使抵押
      權歸於消滅。此消滅乃當然、全部消滅而不存在，不同於
      時效完成後僅使債務人方面產生抗辯權而已。因其性質有
      別於抵押權所擔保之債權請求權時效期間，無消滅時效中
      斷或不完成規定之適用，該期間之性質並非消滅時效，而
      屬除斥期間，亦即權利預定存續之期間；如果權利人未在
      除斥期間內行使其權利，待期間經過，權利即歸消滅，無
      從再經由拋棄所擔保之債權請求權時效利益而使抵押權回
      復存在。　　　 　　　　　　 
　 2、系爭借款債權請求權因罹於消滅時效，已於99年間時效完
      成；黃雙正於111年間以系爭承認書拋棄時效利益，無從
      中斷時效。
　　⑴張慶鴻辯稱系爭借款債權未約定清償期，得隨時向被告黃
      雙正請求清償，則依系爭抵押權設定時間即系爭借款債權
      成立之84年間，加計請求權消滅時效15年，如果無時效中
      斷或不完成之事由，則系爭借款債權請求權應於99年間罹
      於時效。因系爭承認書係黃雙正於111年間所製作，不能
      證明系爭借款債權請求權於前述15年期間內有中斷或時效
      不完成之情形。張慶鴻亦表示除黃雙正所提之系爭承認書
      外，沒有其他證據；本院依職權亦查無該期間內張慶鴻有
      對黃雙正提起民事訴訟或聲請強制執行之前案紀錄（本院
      卷第97頁至第131頁）。故本院認為系爭借款債權請求權
      因罹於消滅時效而已於99年間時效完成。
　　⑵張慶鴻所提出之系爭承認書，乃系爭借款債權請求權時效
      完成後所為，係民法第144條第2項規定之承認，而非民法
      第129條第1項第2款所謂承認，僅有拋棄系爭借款債權請
      求權時效利益之效力，但無從中斷時效。
　 3、系爭抵押權於系爭借款債權請求權時效完成後，因逾5年
      除斥期間未實行而消滅；黃雙正於系爭抵押權消滅後承認
      系爭借款債權，不能使系爭抵押權回復存在。　　
　　⑴因系爭承認書無從中斷系爭借款債權請求權之消滅時效，
      故系爭借款債權請求權仍於99年間罹於消滅時效；而系爭
      借款債權請求權時效完成後，即開始起算應實行系爭抵押
      權之5年除斥期間。因張慶鴻未遵期實行系爭抵押權，系
      爭抵押權於104年間消滅。
　　⑵張慶鴻於111年間所提出之系爭承認書，僅表示黃雙正承認
      張慶鴻之系爭借款債權，而拋棄系爭借款債權請求權時效
      利益。惟因系爭抵押權依法消滅後，已不存在，僅能透過
      重新設定抵押權登記而取得抵押權之保障，無從經由黃雙
      正以系爭承認書承認系爭借款債權，或拋棄對系爭借款債
      權請求權時效利益之方式，使系爭抵押權回復存在。
　 4、因黃雙正經合法通知，始終未於言詞辯論期日到場答辯，
      或提出書狀供本院審酌，依民事訴訟法第280條第3項準用
      同條第1項規定，視同自認原告之主張屬實。
　 5、因此，系爭抵押權已逾除斥期間而消滅，黃雙正於時效完
      成後承認系爭借款債權，不能使系爭抵押權回復存在。張
      慶鴻辯稱系爭借款債權請求權未罹於時效及系爭抵押權未
      逾除斥期間云云，不足採信。　　　
（三）查系爭土地登記所有權人為黃盧幼迎，黃雙正為唯一繼承
      人，有原告提出之系爭土地登記謄本、戶籍謄本、繼承系
      統表、本院拋棄繼承公告為證（本院卷第25頁至第29頁、
      第33頁、第147頁）；原告主張為黃雙正之債權人，尚有
      債權待執行，亦提出本院102年度司執字第001925號債權
      憑證為據（本院卷第21頁至第24頁）。以上均可以相信為
      真實。故原告為黃雙正之債權人，請求黃雙正辦理系爭土
      地之繼承登記，以便行使債權人之權利，自屬合法，應予
      准許。
（四）綜上所述，系爭借款債權請求權及系爭抵押權均已罹於時
      效。原告依民法第242條、第767條第1項中段規定，請求
      黃雙正辦理系爭土地繼承登記，及代位黃雙正請求張慶鴻
      塗銷系爭抵押權設定登記，均有理由，應予准許。
六、原告雖請求訴訟費用由被告連帶負擔云云。惟被告間並沒有
    約定或法定之連帶債務法律關係，依法不得命連帶負擔訴訟
    費用，而應各自負擔敗訴之訴訟費用。因訴訟費用之負擔乃
    法院依職權調查之事項，無庸為准駁與否之諭知，故此部分
    僅一併敘明。
七、依民事訴訟法第385條第1項前段、第78條、第85條第1項，
    判決如主文。
中　　華　　民　　國　　111 　年　　4 　　月　　26　　日
                  民事第三庭    法　官　李宗濡
正本係照原本作成。
如不服本判決，應於收受送達後20日內向本院提出上訴書狀，其
未表明上訴理由者，應於提出上訴後20日內向本院補提理由書狀
（均須按他造當事人之人數附繕本）。
如委任律師提起上訴者，應一併繳納上訴審裁判費。
中　　華　　民　　國　　111 　年　　4 　　月　　26　　日
                                書記官  林佳慧
附表：
土地坐落 屏東縣○○鄉○○段000地號 抵押權人 張慶鴻 抵押權設定內容 權利種類：抵押權 登記日期：00年0月00日 字號：屏恒字第000000號 債權額比例：全部 擔保債權總金額：新臺幣200萬元 存續期間：自00年0月00日00年0月00日 清償日期：00年0月00日 利息（率）：無 遲延利息（率）：每月依月息1000分之25計算 違約金：空白 債務人及債務額比例：黃雙正 權利標的：所有權 設定權利範圍：全部 證明書字號：屏東他字第000000號 設定義務人：黃盧幼迎